【裁判字號】    99,訴,227
【裁判日期】    990430
【裁判案由】    確認委託關係不存在
【裁判全文】
臺灣嘉義地方法院民事判決               99年度訴字第227號
原      告  乙○○
被      告  公路總局第五區養護工程處
法定代理人  甲○○
訴訟代理人  奚淑芳律師
上列當事人間請求確認委託關係不存在事件，本院於民國99年4
月26日言詞辯論終結，判決如下：
    主  文
原告之訴駁回。
訴訟費用由原告負擔。
    事實及理由
一、原告起訴主張：
  (一)按「確認法律關係之訴，非原告有即受確認判決之法律上利
    益者，不得提起之；確認證書真偽或為法律關係基礎事實存
    否之訴，亦同」，民事訴訟法第247條第1項定有明文。且前
    開條文所稱之「法律上利益者」，係指「實體上」及「程序
    上」之利益而言。又「確認法律關係成立或不成立之訴，如
    有即受確認判決之法律上利益，縱其所求確認者為他人間之
    法律關係，亦非不得提起」（最高法院32度台上字第3165號
    判例參照）。
  (二)次按「公有公共設施因設置或管理有欠缺，致人民生命、身
    體或財產受損害者，國家應負損害賠償責任」，為國家賠償
    法第3條第1項所明定。而所謂公共公有設施之設置有欠缺，
    係指公有公共設施建造之初，即存有瑕疵而言；管理有欠缺
    者，係指公有公共設施建造後未妥善保管，怠未修護致該物
    發生瑕疵而言。可知其設置之欠缺及管理之欠缺，係以「建
    造」為其區分標準，且二者並不相同，而得於國家賠償事件
    中作為二獨立之賠償事由。
  (三)再按行政契約非純屬公法之性質，依「二階段理論」，關於
    行政契約「締約階段」之爭議雖屬公法性質，應循公法爭訟
    途徑解決；其「履約階段」之爭議則屬私法性質，應循私法
    爭訟途徑解決。因此，確認行政契約「履約階段」之法律關
    係存否應屬私法性質之爭議事件，自得提起民事訴訟確認之
    。
  (四)經查，原告以第三人臺南縣政府「設置」臺南縣線道182線
    有欠缺，致損害原告之權利為由聲請國家賠償，繫屬於台灣
    臺南地方法院柳營簡易庭民國97年度營國簡字第1號事件。
    被告乃受第三人臺南縣政府之委託「管理」系爭道路，並非
    受託「設置」系爭道路之機關，故系爭道路之「設置」與被
    告並無利害關係。被告既非受託「設置」機關，竟主張其為
    利害關係人，依民事訴訟法第58條而參加，致系爭事件因不
    適格之參加人參加訴訟，而陷於違反正當法律程序之違法。
    為此，原依法提起本訴，求為確認第三人臺南縣政府委託被
    告「設置」系爭道路之法律關係不存在。
  (五)因之聲明：請求確認第三人臺南縣政府委託被告「設置」台
    南縣線道182線之法律關係不存在。
二、被告則以下列言詞置辯，並聲明：原告之訴駁回。
  (一)被告與臺南縣政府間之公路設置或管理契約為公法契約，非
    屬民事案件，原告提起民事訴訟程式有誤，應予駁回：
  1.按「公法契約（或稱行政契約）與私法契約之區別，應就契
    約主體（當事人）之法律地位、契約之目的、內容與訂立契
    約所依據之法規性質等因素綜合判斷。」參最高法院93度台
    上字第1097號判決要旨；又行政契約有下列的特徵：一、行
    政契約是雙方當事人經由合意所產。二、行政契約之當事人
    ，至少有一方是行政機關。三、行政契約，是發生行政法效
    果之契約，也就是以設立、變更或廢止公法關係為目的的契
    約、並非發生私法效果之契約。四、行政契約乃發生行政法
    效果之契約。又行政契約分為對等契約及不對等契約，對等
    契約是指居於同等地位之行政目的之需要，例如二個地方自
    治機關的締約建築或使用、管理橋樑及地下鐵。此可參陳新
    民著，行政法學總論（第260-26 2頁）。因此如訂約一方為
    行政機關，所訂契約發生效果為行政法效果之契約，即為公
    法契約，又前揭學者所著，更闡明二個行政機關於公有物之
    設置、管理、使用所訂之契約，則為公法之對等契約。
  2.再者，公法契約為公法之法律關係，非民事訴訟程式得請解
    決，此可參最高法70年度台上字第1042號判例。因此原告就
    被告與臺南縣政府間就系爭道路設置委託法律關係是否存在
    ，屬為公法上之法律關係，自不能為民事確認訴訟之標的，
    原告藉以民事訴訟程式請求確認，自不合法。
  (二)臺南地方法院97年度營國簡字第1號案係以被告為系爭路段
    之管理機關，而准予參加訴訟，故與被告與第三人間是否有
    存系爭道路設置委託契約之法律關係，並無關係，為此原告
    確認被告非系爭道路之設置機關並無確認之利益，說明如下
    ：
  1.被告於臺南地方法院97年度營國簡字第1號損害賠償案，就
    不否認非系爭道路之設置機關，僅主張為管理機關，核先說
    明。
  2.再者，依原告於臺南地方法院97年度營國簡字第1號損害賠
    償案中起訴主張：「壹原告方面…二、陳述：…（五）而被
    告就係爭人孔蓋與排水孔設置或管理有欠缺，影響合法使用
    路肩者之權益甚鉅。（六）原告騎乘機車欲臨時停車撥打行
    動電話，係依道路交通安全規則第99條第1項第5款之規定而
    駛出路面邊緣之路肩，當屬合法使用路肩之情形。然卻因被
    告就係爭人孔蓋與排水溝之設置或管理有欠缺，導致原告翻
    車受傷並車輛受損。」（第2-3頁），可知原告於該案一再
    主張系爭路段排水溝及人孔蓋管理有欠缺。因此前揭臺南地
    方法院97年度營國簡字第1號裁定：「…雖公路總局第五區
    養護工程處並非人孔蓋及排水溝之設置機關，但卻係管理機
    關，若有管理不當而造成原告之損害，公路總局第五區養護
    工程處對被告亦有負賠償責任之虞。且受委託管理期間因受
    委託管理事項，致生國家賠償案件，公路總局第五區養護工
    程處亦應依法辦理，而原告發生事故之日期又為96年9月21
    日12時許，係在公路總局第五區養護工程處管理期間，公路
    總局第五區養護工程處對兩造之訴訟自係有法律上利害關係
    之第三人，其為輔助被告起見，於該訴訟繫屬中自得參加訴
    訟。」，有臺南地方法院97年度營國簡字第1號裁定及98年
    度國簡上字第1號抗告裁定可稽。該案係認被告為系爭道路
    之管理機關，為該案法律上利害關係之第三人，而准予參加
    ，實與被告是否係爭道路之設置機關無涉，因此原告確認被
    告非系爭道路之設置機關，亦對前揭判決與裁定結果並無影
    響。
  3.綜上，該案被告自始未主張為系爭道路之設置機關，又該案
    係以被告為道路之管理機關而准予訴訟，原告現請求確認被
    告非系爭道路之設置機關，實對於前揭判決及參加訴訟之裁
    定無影響，因此自無原告所言，對本件確認之訴有程式上利
    益。且被告對非系爭道路設置機關並未否認，本案實無確認
    之實益，故原告提起確認之訴自不合法，應予駁回。
三、原告主張其以臺南縣政府設置臺南縣線道182線有欠缺，致
    損害原告之權利為由聲請國家賠償，繫屬為臺南地方法院柳
    營簡易庭97年度營國檢字第1號事件，被告主張其為利害關
    係人而參加之情，業據原告提出上開事件之準備程序筆錄、
    上開事件民事簡易判決為證，被告不爭執，堪信為實在。
四、茲本件應予審究者厥為：原告請求確認臺南縣政府委託被告
    設置臺南縣線道182線之法律關係不存在，是否有即受確認
    判決之法律上利益？是否具有權利保護必要？經查：
  (一)按確認法律關係之訴，非原告有即受確認判決之法律上利益
    者，不得提起之，民事訴訟法第247條第1項前段定有明文。
    又所謂即受確認判決之法律上利益，係指法律關係之存在與
    否不明確，原告主觀上認為其在法律上之地位有不安之狀態
    存在，且此種不安之狀態，能以確認判決將之除去者而言。
    換言之，如法律關係之存否為兩造所不爭執，原告在私法上
    之地位並無受侵害之危險，則不得提起確認之訴，最高法院
    52年台上字第1240號判例、最高法院70年台上字第2792號判
    決可資參照。
  (二)經查，本件原告主張臺南縣政府委託被告設置臺南縣線道18
    2線之法律關係不存在，然被告並不否認其非182線道之設置
    機關（見本院99年4月26日言詞辯論筆錄），顯然原告訴請
    確認不存在之法律關係為被告所不爭執，況據原告提出、被
    告不爭執真正之臺南縣線道公路委託管理契約所載：「臺南
    縣政府為將該縣轄區○縣道○路委託交通部公路總局第五區
    養護工程處代為管理」等語，足見被告與臺南縣政府間僅有
    委託管理縣道之法律關係，而無委託設置之法律關係，是原
    告在私法上之地位並無受侵害之虞，原告起訴請求確認臺南
    縣政府委託被告設置臺南縣線道182線之法律關係不存在，
    揆諸前揭最高法院裁判意旨，原告即無即受確認判決之法律
    上利益。
五、綜上所述，臺南縣政府既然未曾委託被告設置臺南縣線道18
    2線，則原告提起本件訴訟，請求確認上開法律關係不存在
    ，即屬欠缺確認利益，為無理由，應予駁回。
六、本件判決結果已臻明確，兩造其餘攻擊防禦方法及舉證，經
    本院斟酌後，認與判決結果無影響，爰不一一論述，供此敘
    明。
七、據上論結，原告之訴為無理由，依民事訴訟法第78條判決如
    主文。
中    華    民    國    99    年    4     月    30    日
                      民一庭法  官  張鶴齡
以上正本係照原本作成
如對本判決上訴須於判決送達後20日內向本院提出上訴狀
中    華    民    國    99    年    4     月    30    日
                            書記官  王博昭

司法院資訊處製作；財團法人民間司法改革基金會備份。
